臺灣新北地方法院民事判決
110年度訴字第467號
原      告  魏嘉妘  
被      告  劉陳淑梅
訴訟代理人  洪瑞燦律師

上列當事人間請求確認袋地通行權等事件，於民國111年2月23日
言詞辯論終結，判決如下：
    主      文
一、確認原告就被告所有坐落新北市○○區○○○段000000地號土地
    ，如附圖原告方案所示暫編地號1014-1(1)部分、面積27平
    方公尺之土地有通行權存在。
二、被告應容忍原告在前項所示通行權存在範圍之土地，以天然
    砂石夯實路面以供通行。
三、原告其餘之訴駁回。
四、訴訟費用由兩造各負擔2分之1。
    事實及理由
壹、程序方面：
一、按不變更訴訟標的，而補充或更正事實上或法律上之陳述者
    ，非為訴之變更或追加，民事訴訟法第256 條定有明文。原
    告起訴原聲明：被告應提供其所有坐落新北市○○區○○○段0○○
    ○○○段0000000地號土地（下稱1014-1地號土地）與原告所有
    之同段315地號土地（下稱315地號土地）與公路間相鄰的部
    分土地，開設一寬度3.5米、長度8米之水泥道路（面積以實
    際測量為準），作為315地號土地與公路適宜之聯絡。末於
    本院審理中，經會同現場履勘並測得實際通行範圍面積後，
    依測量結果而於本院民國111年2月23日言詞辯論期日當庭變
    更其起訴聲明為：㈠確認原告就被告所有之1014-1地號土地
    ，如附圖即新北市樹林地政事務所110年12月15日複丈成果
    圖原告方案所示1014-1(1)部分【面積為27平方公尺，下稱1
    014-1(1)部分】，有通行權存在；㈡被告應容忍原告於前項
    通行權之土地範圍內鋪設水泥道路。核原告僅補充或更正其
    事實上及法律上之陳述，並非訴之變更或追加，合先敘明。
二、再按確認法律關係成立或不成立之訴，非原告有即受確認判
    決之法律上利益者，不得提起之，民事訴訟法第247條第1項
    前段定有明文。又所謂即受確認判決之法律上利益，係指法
    律關係之存否不明確，原告主觀上認其在法律上之地位有不
    安之狀態存在，且此種不安之狀態，能以確認判決將之除去
    者而言（最高法院52年度台上字第1240號判例意旨參照）。
    而今原告提起本件確認袋地通行權存在之訴訟，依被告之抗
    辯，其確已否認原告之通行權，是原告所主張之通行權是否
    存在即不明確，而原告此法律上地位之不安狀態，得以本確
    認判決將之除去，揆諸上開說明，原告提起本件確認之訴，
    即有確認利益。
貳、實體方面：
一、原告主張：原告為315地號土地之所有權人(權利範圍為全部
    )，被告則為鄰地1014-1地號土地之所有權人(權利範圍亦為
    全部)，315地號土地因未臨接道路而為袋地，須通行1014-1
    地號土地始能與公路聯絡。而315地號土地為都市計畫外之
    山坡地保育區丙種建築用地，須私設通路以連接指定建築線
    之道路，復內政部營建署消防車輛救災動線指導原則第1條亦
    規定供救助5層以下建築物消防車輛通行之道路或通路，至少應
    保持3.5公尺以上之淨寬，另原告將來於315地號土地建築房
    屋申請建照時亦需提出水土保持計畫，所通行道路應為RC混
    凝土即水泥之結構，是以鋪設3.5公尺寬之水泥路面始謂符
    合袋地建築之通常使用。為此，爰依民法第民法第787 條第
    1 項、第788條第1項之規定提起本訴，並聲明請求：㈠確認
    原告就被告所有之1014-1地號土地，如附圖原告方案所示10
    14-1(1)部分(面積為27平方公尺)，有通行權存在；㈡被告應
    容忍原告於前項通行權之土地範圍內鋪設水泥道路。
二、被告則以：315地號土地右側有福德坑段314-1地號土地(下
    稱314-1地號土地)，該地號土地蜿蜒細長，明顯係同段314-
    1、314-2、314-3、314-4及314-5等地號土地自314地號土地
    分割出來時預留之通道，原告應舉證及說明不能由周圍之31
    4-1地號土地或1014地號土地通行之理由，是315地號土地是
    否與公路無適宜之聯絡尚有疑義。又縱315地號土地與公路
    無適宜之聯絡而為袋地，原告亦應自附圖被告方案所示1014
    -1(2)部分【面積為9平方公尺，下稱1014-1(2)部分】通行
    至公路，1014-1(1)部分不當擴大使用1014-1地號土地，過
    度損害被告利益。再者，315地號土地雖為丙種建築用地，
    然其使用分區仍為山坡地保育區，且其地勢陡峭，根本難以
    建築使用，自無開設道路之必要；況315地號土地或1014-1
    地號土地修建道路時，依法均應先擬具水土保持計畫，送請
    主管機關核定，然依原告所提規劃通行方案，並無水土保持
    計畫，明顯不適法，故在原告未依法擬具水土保持計畫，送
    請主管機關核定，甚至進行環境影響評估前，原告根本無請
    求私設道路之理由，甚至被告如同意其私設道路，將受行政
    或刑事處罰。末1014-1地號土地使用分區為「山坡地保育區
    」，使用地類別則為「農牧用地」，該土地否仍為農業使用
    ，影響被告將來能否享有免徵土地增值稅、遺產稅及贈與稅
    之利益，是原告主張開設「水泥」道路如果成真，將造成10
    14-1地號土地非作農業使用，被告無法依農業發展條例第39
    條第2項規定申請「農業使用證明書」，喪失免徵土地增值
    稅、遺產稅及贈與稅之利益，對被告損害過鉅，是本件如許
    原告在1014-1地號土地開設道路，亦應以砂石路面方為損害
    最少之方法。並聲明：㈠原告之訴駁回；㈡訴訟費用由原告負
    擔。
三、原告主張其為315地號土地之所有權人，被告則為1014-1地
    號土地之所有權人等節，業據其提出各該地號土地登記第一
    類謄本為證（見板簡卷第35頁、第39頁），堪信為真實。至
    原告主張315地號土地為袋地，對1014-1地號土地有通行權
    存在，且被告應容忍原告於通行權之土地範圍即1014-1(1)
    部分鋪設水泥道路，則為被告所否認，並以前揭情詞置辯，
    是本件之爭點厥為：㈠315地號土地與公路是否無適宜聯絡而
    為袋地？㈡原告對1014-1地號土地有無通行權？如有，得通
    行1014-1地號土地之範圍為何？原告主張被告應容忍原告於
    通行權之土地範圍內開設水泥道路，有無理由？茲分述如下
    ：
　㈠315地號土地與公路是否無適宜聯絡而為袋地？
　1.按土地因與公路無適宜之聯絡，致不能為通常使用者，土地
    所有人得通行周圍地以至公路，民法第787條第1項定有明文
    。所謂土地與公路無適宜之聯絡，致不能為通常之使用，其
    情形不以土地絕對不通公路為限，即土地雖非絕對不通公路
    ，因其通行困難以致不能為通常之使用時，亦應許其通行周
    圍地以至公路，至其前此有無通行他人所有土地，在所不問
    （最高法院53年台上第2996號判例、86年台上字第1143號判
    決意旨參照）。
  2.經查，315地號土地周圍並無公路，與公路最短直線距離約
    為2.6公尺，需經西南側被告所有之1014-1地號土地通行等
    情，業經本院會同新北市樹林地政事務所測量人員及兩造至
    現場勘驗屬實，並有本院勘驗筆錄、新北市樹林地政事務所
    複丈成果圖在卷可稽（見本院卷第211至216頁、第219至221
    頁），被告固主張315地號尚可經由東側之314-1地號土地通
    行至公路，惟314-1地號土地係位於315地號土地之下方，與
    315地號土地間尚有高低落差，且314-1地號土地雜木叢生，
    並非做道路使用，亦未通往公路，此經本院勘驗明確（見本
    院卷第216頁），亦有現場照片可稽（見本院卷第223頁），
    是被告此部分辯解，要屬誤會，原告主張其所有之315地號
    土地，為與公路無適宜聯絡之袋地，堪認屬實。
　㈡原告對1014-1地號土地有無通行權？如有，得通行1014-1地
    號土地之範圍為何？原告主張被告應容忍原告於通行權之土
    地範圍內開設水泥道路，有無理由？
  1.按有通行權人應於通行必要之範圍內，擇其周圍地損害最少
    之處所及方法為之；有通行權人，於必要時，得開設道路，
    民法第787條第2項前段、第788條第1項前段分別定有明文。
    而所謂通行之必要範圍、周圍地損害最小之處所及方法，應
    依社會通常之觀念，就附近周圍地之地理狀況、相關公路位
    置、與通行必要土地之距離、相鄰土地利用人之利害得失及
    其他各種情事，按具體事例斟酌判斷之。至法院對於民法第
    787條第2項「周圍地損害最少之處所及方法」之判決性質，
    除當事人提起確認之訴有確認判決之效力外，亦有形成判決
    之效力，蓋有通行權之人因法院之判決，對於通行之處所及
    範圍取得通行權，是法院既認為當事人有通行權存在，自應
    依職權認定何處係「周圍地損害最少之處所及方法」，不以
    當事人所聲明請求之通行處所及方法為限。再者，有通行權
    人有無必要開設道路，開設如何路面、寬度之道路，道路應
    否附設排水溝或其他設施，則應參酌相關土地及四周環境現
    況、目前社會繁榮情形、一般交通運輸工具、通行需要地通
    常使用所必要程度、通行地所受損害程度、建築相關法規等
    事項酌定之(最高法院95年台上字第1718號判決意旨參照 )
    。
　2.被告固主張通行1014-1地號土地如附圖被告方案所示1014-1
    (2)部分之面積僅為9平方公尺(下稱被告通行權方案)，相較
    附圖原告方案所示1014-1(1)部分之面積27平方公尺(下稱原
    告通行權方案)，占用面積僅為1/3，1014-1(2)部分方屬對
    周圍地損害最少之處所云云，惟經本院至現場履勘結果，見
    1014-1(2)部分係在1014-1(1)部分之上坡，自公路經1014-1
    (2)部分至315地號土地之坡度約為45度，需向下攀爬方能抵
    達315地號土地，另自公路經1014-1(1)部分至315地號土地
    之坡度則約30度，可徒步進入等節，有本院勘驗筆錄暨現場
    照片存卷可稽（見本院卷第211至216頁、第219至221頁），
    足認被告通行權方案之通行地坡度過於陡峻，人員需攀爬方
    能進出315地號土地，對用路人之生命、身體安全顯具危險
    性，更遑論一般車輛根本無法爬上該等坡度，自未達足供原
    告為一般通行使用之程度；而原告通行權方案之通行地坡度
    則較為平緩，可供人員進出，並參酌103年1月3日交通部交
    路字第10250180571號令修正發布「車輛安全檢測基準」第2
    點關於車輛寬度限制部分規定：「汽車全寬不得超過2.5公
    尺」、「經內政部核定之消防車不得超過2.6公尺」，可知
    車輛最大寬度為2.6公尺，又1014-1(1)部分兩旁林木叢生（
    見本院卷第31頁），是將來315地號土地倘有救災之需求，
    為避免在旁之林木影響消防車之進入，原告主張1014-1(1)
    部分之寬度宜為3.5公尺，即屬適當，原告請求其通行權之
    範圍如附圖原告方案1014-1(1)所示，自屬合理。
  3.至原告主張被告應容許原告於上開1014-1(1)部分土地鋪設
    水泥路面通行上開土地等情，為被告所否認，並辯稱：砂石
    路面已足以供原告通行所需，鋪設水泥路面將導致被告無法
    申請農業使用證明書，將來無法享有免徵土地增值稅、遺產
    稅及贈與稅之利益，違反損害最小原則等語。查原告主張其
    將來欲在315地號土地建築房屋，申請建築開發許可需提出
    水土保持計畫，包含排水設施、邊坡穩定設施、擋土牆等均
    需水泥結構乙節，固據其提出水土保持計畫、新北市政府申
    請農業用地作農業設施容許使用標準作業流程說明為證（見
    本院卷167至179頁），惟參以上開資料，並未記載供其通行
    之道路需為水泥鋪面，尚無從憑此認定有舖設水泥道路之必
    要；甚者，附圖被告方案所示之1014-1(2)部分為315地號土
    地之邊坡，上方即為公路，該處地勢陡斜，業如前述，原告
    亦自承於315地號土地開發建築用地時，該處邊坡亦需施作
    水泥RC結構之擋土牆、護欄、排水溝等水土保持設施等語（
    見本院卷第250頁），惟上開部分土地為被告所有，被告既
    不同意原告於1014-1地號土地上鋪設任何水泥鋪面，原告如
    何就該與道路鄰接之1014-1(2)部分施作水土保持設施，進
    而取得相關建築執照，顯有疑慮。又1014-1地號土地使用分
    區為山坡地保育區，使用地類別為農牧用地，於供通行之10
    14-1(1)部分鋪設水泥路面確有影響農牧用地品質之虞，破
    壞天然植被，違反保護自然生態景觀之山坡地保育目的，又
    衡諸一般通行道路路面之材料多樣，非以水泥路面為必要，
    原告主張於通行地鋪設水泥路面，難謂屬對被告損害最少之
    方法，應認被告容忍原告於上開土地以天然砂石夯實路面以
    供通行，已足以維護被原告通行之必要及安全，原告主張被
    告應容許原告於通行路上鋪設水泥路面云云，為無理由。
四、綜上所述，原告所有之1014-1地號土地為袋地，與公路無適
    宜聯絡，從而，原告依民法第787條第1 項、第788條第1項
    之規定，請求確認原告就被告所有1014-1地號土地如附圖原
    告方案所示1014-1(1)部分（面積共計27平方公尺）有通行
    權存在，為有理由，被告並應容忍原告以天然砂石夯實路面
    以供通行上開土地；逾上開部分之請求，則無理由，應予駁
    回。
五、本件事證已臻明確，兩造其餘之攻擊或防禦方法及所用之證
    據，經本院斟酌後，認為均不足以影響本判決之結果，爰不
    逐一論列，附此敘明。 　
六、因共有物分割、經界或其他性質類似事件涉訟，由敗訴當事
    人負擔訴訟費用顯失公平者，法院得酌量情形，命勝訴之當
    事人負擔其一部，民事訴訟法第80條之1 著有明文。本件為
    確認通行權範圍之訴，法院應本於公平原則，為兩造決定通
    行範圍，並不受兩造聲明之拘束，核其性質，應類似於共有
    物分割、經界等之形式形成訴訟，本件原告起訴雖於法有據
    ，然被告之應訴亦係本於自身利益而不得不然，本院斟酌兩
    造於訴訟程序進行中所互為之攻擊、防禦方式必要與否，爰
    依職權酌定如主文第四項所示之訴訟費用負擔。
中    華    民    國   111    年    3    月    18    日
                  民事第一庭    法  官  洪任遠
以上正本係照原本作成
如對本判決上訴，須於判決送達後20日內向本院提出上訴狀。如
委任律師提起上訴者，應一併繳納上訴審裁判費。
中    華    民    國   111    年    3    月    18    日
                                書記官  黃翊芳